【裁判字號】    96,上訴,265
【裁判日期】    970131
【裁判案由】    臺灣地區與大陸地區人民關係條例等
【裁判全文】
臺灣高等法院花蓮分院刑事判決         96年度上訴字第265號
上  訴  人
即  被  告  甲○○
上  訴  人
即  被  告  乙○○
上二人共同
指定辯護人  李泰宏律師
上列上訴人即被告因臺灣地區與大陸地區人民關係條例等案件，
不服臺灣臺東地方法院95年度訴字第276號中華民國96年6月21日
第一審判決（起訴案號：臺灣臺東地方法院檢察署95年度偵字第
318號），提起上訴，本院判決如下：
      主  文
原判決撤銷。
甲○○共同以違反使大陸地區人民非法進入臺灣地區之規定為常
業，處有期徒刑壹年肆月，減為有期徒刑捌月。
乙○○共同違反使大陸地區人民非法進入臺灣地區之規定，處有
期徒刑拾月，減為有期徒刑伍月，如易科罰金，以參佰元即新台
幣玖佰元折算壹日。
      事  實
一、甲○○、乙○○及張基固 (經認罪協商判處有期徒刑1 年)
    、黃大青 (經認罪協商判處有期徒刑1 年)等4人共同基於使
    大陸地區人民非法進入臺灣地區以及行使偽造文書之犯意聯
    絡，甲○○並與張基固、黃大青基於常業之犯意，共謀以假
    結婚之方式非法讓大陸地區人民入境臺灣，4 人遂由張基固
    出資以支付到大陸地區以及其他辦理相關手續的費用，甲○
    ○則以所經營位於臺東縣臺東市○○○路81之2 號之「鈐玉
    得豐實業社」及「宏錡國際事業旅遊量販加盟店」行號作為
    對外招攬生意的商號、並便於向航空公司購買機票以及其他
    委辦事宜，而黃大青因為駕駛計程車之關係經常接觸榮民以
    及身心障礙人士，因此由黃大青負責找尋人頭，乙○○協助
    處理其他事務，而分別有下列犯行：
    （一）民國 (下同) 91年11月間，由黃大青先以免費前往大
          陸地區遊玩為幌子，誘使劉玉乾、高陸明、張先滯、
          周銀柱、譚英剛、鍾光明、陳證元等臺灣地區人民同
          意充當假結婚之人頭，在取得相關證件並辦妥手續之
          後，由甲○○、張基固以及黃大青等人帶同劉玉乾等
          人於91年12月21日前往大陸地區福州市等地，經由曾
          經到過台灣的俞華云以及其繼女吳秀云等人接待並從
          中介紹準備非法入境臺灣之女子楊品玉、吳水花、趙
          秀琳以及林蓮珠等人，幾經磋商後，約定由劉玉乾與
          楊品玉、高陸明與吳水花、張先滯與趙秀琳、周銀柱
          與林蓮珠等配對辦理假結婚，並於92年1月21日，分
          別在大陸地區辦理結婚登記，取得結婚證書，並交由
          甲○○等人辦理楊品玉等人申請進入臺灣地區相關事
          宜，甲○○、黃大青以及張基固隨即帶同高陸明等人
          於92年1 月27日返回臺灣地區，甲○○因行動不便，
          乃由張基固將該結婚公證書持向財團法人海峽交流基
          金會（下稱海基會）辦理驗證，證明該公證書正本核
          公證書副本相符之證明書後，復持上開公證書及證明
          書，填具「結婚登記申請書」後向戶政事務所辦理結
          婚登記，使該戶政事務所不知情之承辦公務員誤將內
          容不實之結婚關係憑以輸入電腦處理，登載此不實之
          結婚、配偶資料於職務上所掌之戶籍登記資料之電子
          資訊檔案紀錄內，足以生損害於戶政機關對戶籍管理
          之正確性；再分別到戶籍所在地之派出所，填載「大
          陸地區人民進入臺灣地區保證書」（下稱保證書）後
          ，隨即填妥「大陸地區人民進入臺灣地區旅行證申請
          書」（下稱大陸人民入境申請書）及持前開公證書、
          經海基會驗證之證明、前開保證書及戶籍謄本而行使
          之，持向內政部警政署入出境管理局（下稱入出境管
          理局）申請以探親名義入境，經入出境管理局之承辦
          人員為實質審查後，仍未發覺有異，而將楊品玉等結
          婚之不實事項登載於上開大陸人民入境臺灣申請書，
          並據以發給駱英中華民國臺灣地區旅行證，使楊品玉
          、吳水花、趙秀琳、林蓮珠等人得以形式上合法之探
          親名義，持上開旅行證而行使，分別於同年4 月29日
          、6月8日非法進入臺灣地區，足生損害於警政機關對
          入出境管理之正確性。
    （二）甲○○、張基固再於92年2 月間，準備帶同乙○○以
          及張其發前往大陸地區，但張基固因故無法前往，遂
          由甲○○帶乙○○以及張其發前往，因為沒有適當對
          象，所以無法為張其發找到假結婚的對象，卻反而為
          乙○○找到郭輝作為假結婚之對象，甲○○與乙○○
          隨即依照前述程序辦妥結婚證、公證書後帶回臺灣，
          再登載不實的戶籍資料、填妥不實的入境申請等文件
          後書，取得入境證，讓郭輝得以乙○○配偶身份在92
          年6 月14日非法進入臺灣地區，足生損害於警政機關
          對入出境管理之正確性。
二、案經周銀柱之兄周玉柱訴由臺東縣警察局移請臺灣臺東地方
    法院檢察署檢察官偵查起訴。
    理  由
壹、證據部分
一、證人劉玉乾、高陸明於警詢及檢察事務官詢問時之證言，均
    係被告以外之人在審判外之陳述，而屬傳聞證據，惟被告乙
    ○○於本院審理時對上開證言之證據能力同意作為證據，被
    告甲○○也因為承認知道辦理假結婚入境的事情，對於證據
    能力也不再爭執（本院卷頁48），依刑事訴訟法第159條之5
    第1、2項規定，應有證據能力。
二、本案被告及辯護人於原審準備程序時對於證人黃大青、張基
    固、高陸明、劉玉乾、張其發於偵查中之證詞主張沒有證據
    能力云云，然查證人黃大青等5 人於檢察官偵訊時之證述，
    雖屬被告以外之人於審判外之言詞陳述，惟檢察官於偵訊前
    已踐行具結程序，此觀偵訊筆錄所載及所附證人結文甚明，
    自屬合於法定要件，而上開證人黃大青等5 人有充足之觀察
    、記憶及陳述能力，檢察官亦無任何違法取供情事，其等所
    為之證述顯係出於自由意志，可信性極高，復查無「顯有不
    可信之情況」，依刑事訴訟法第159條之1第2 項規定，為傳
    聞證據之例外情形，自有證據能力。
三、乙○○在警詢自白之證據能力，依照製作筆錄的警員曾憲台
    在偵查中證稱: 在92年3月16日製作筆錄當天，有人說乙○
    ○在小吃店喝酒，當時她有喝酒，但是並沒有酒醉，筆錄的
    內容都是依照她的陳述記載，不過當時沒有錄音，因為當時
    把她當證人 (核退卷頁72) ，可見乙○○在偵查中之自白並
    沒有任何出於非任意性之情形，而被告2 人對於乙○○以辦
    理假結婚之方式讓郭輝入境一事也都承認，不再爭執自白之
    任意性，則乙○○之自白自具有證據能力。
四、被告雖然聲請再傳喚證人張基固以及黃大青，但這2 位證人
    都在原審經過詰問之調查證據程序，被告既然沒有提出詳細
    的待證事項，本院也沒有發現其他未明之待證事項，被告之
    調查證據之聲請，應予駁回。
貳、事實認定之理由
一、被告2 人於本院審理中對於以辦理假結婚方式讓大陸地區人
    民楊品玉、吳水花、趙秀琳、林蓮珠以及郭輝非法入境臺灣
    地區的事實都自白在卷（本院卷頁47以下），並且還有下列
    事證為證：
    （一）證人乙○○在原審證稱：是在被告甲○○所經營的店
          內擔任打掃的工作，張先滯以及高陸明去大陸的費用
          都是張基固出的，我辦理結婚也是張基固拜託的，在
          店內工作的薪水是張基固支付的，在大陸與郭輝結婚
          之後，曾經去高雄接他進入臺灣，第2 天他就失蹤了
          ，去大陸結婚的花費，都不是我支付的，甲○○去大
          陸的錢也都是張基固出的，到了大陸之後，都是由 1
          位吳 (或俞) 媽媽接待，她主要的是跟甲○○談天接
          觸，實際上在大陸辦理結婚都是甲○○在辦理 (原審
          卷頁159以下)。雖然乙○○在偵查中也陳稱當時是真
          結婚，不過也陳稱配偶郭輝回到臺灣之後的第2 天就
          不知去向 (他字卷頁128)，則如果乙○○確實因為與
          郭輝情投意合，共結連理，豈有可能在郭輝抵達臺灣
          之後隔天就立刻消失無蹤，顯見乙○○在偵查所陳出
          於是與郭輝真結婚並不可採信。乙○○確實以假結婚
          方式讓郭輝非法進入臺灣地區。
    （二）證人張基固在原審證稱: 當時只是借錢給甲○○辦理
          旅行社，後來甲○○說有1 個團要去，我就用鈐玉得
          豐企業社總經理的名義一起出去，一邊學習旅行社的
          業務，那時才認識乙○○，甲○○幫我安排1 個職位
          ，在旅行團中幫忙辦理通關業務，還有照顧團員，俞
          華云、王漢凱、吳秀云等人都是到大陸去之後才認識
          的，所有大陸的事情都是甲○○處理，出團之前借給
          甲○○20萬元是週轉資金，不是出資 (原審卷頁 242
          以下) ，在偵查中也證稱當時有與甲○○帶團去大陸
          ，他們有可能是辦理假結婚 (他字卷頁133)。
    （三）證人黃大青在原審證稱: 我是甲○○、張基固的業務
          員，負責找一些人到大陸辦理結婚，甲○○原本是在
          刻印章，91年開始帶團，已經認識10幾年了，張基固
          是91年間在甲○○的店裡泡茶時認識的，我在企業社
          擔任的職務名稱都是甲○○幫我印名片的，高陸明等
          人都是我介紹前往大陸的，費用是由甲○○與張基固
          出資，俞華云這些人是到了大陸之後才認識的，這些
          人原本都是要到大陸辦理假結婚的，後來有變成是真
          結婚，我是先認識甲○○，我們當時是一起談起要辦
          假結婚的事，當時有甲○○與張基固 (原審卷頁 246
          以下) ，在偵查中對於辦理假結婚手續均自白在卷，
          並且先說好出去時不用付錢，不過如果回來後想改為
          結婚，也可以，但是要另外付費，另外對於支付費用
          的金額一一陳述明確（他字卷頁108） ，在偵查中更
          明白證稱: 到了大陸之後就知道是要辦理假結婚 (核
          退卷頁41)。
    （四）高陸明在偵查中雖然陳稱當時與吳水花是真結婚，也
          付了25萬元的費用 (他字卷頁124)，但是在審判中認
          罪，並經協商判決。在檢察事務官訊問時則明確陳稱
          與吳水花是假結婚，其他一起去大陸的周銀柱、鍾光
          明、張先滯、劉玉乾以及譚英剛都是假結婚，是李國
          正、張基固、黃大青3人要求我當人頭 (核退卷頁59)
          ，吳水花雖然也在偵查中證稱: 與高陸明結婚之後，
          與高陸明真心相愛，所以是真結婚，現在也都一直一
          起生活 (核退卷頁62) ，但既然高陸明都陳稱是假結
          婚，與高陸明同往大陸地區迎娶大陸地區女子的，也
          都是辦理假結婚入境，大陸地區女子入境之後隨即藏
          匿無蹤，根本沒有同居的事實，吳水花陳稱有心結婚
          ，應係為了避免遭到遣送出境所為之虛偽陳述，自不
          可採信。
    （五）劉玉乾在檢察事務官訊問時陳稱: 因為搭乘黃大青駕
          駛的計程車，黃大青介紹說可以去大陸玩，除了免費
          之外，還可以賺5 萬元，去了大陸就辦了結婚手續，
          應該是當人頭，認識張基固以及甲○○ (他字卷頁14
          3)，在檢察官訊問時再度陳稱是經由黃大青介紹後假
          結婚，楊品玉到臺灣7、8天之後，就到臺北工作，不
          久就被遣送回大陸 (核退卷頁66)。
    （六）此外，還有張基固等人名片、被告甲○○等人口卡片
          、陳證元身分證影本、本票影本1張、借據影本1張、
          中國大陸結婚證書、結婚照片影本1 張、刑案現場照
          片、周銀柱及張其發身心障礙手冊、被告黃大青等15
          人出入境資料、國人出入境端末查詢報表、戶籍謄本
          、全戶戶籍資料、入出境查詢資料（警卷頁30以下）
          、行政院國軍退除役官兵輔導委員會鳳林榮民醫院函
          、法務部戶役政資料、臺東縣臺東市戶政事務所函（
          偵他卷頁163以下）、楊品玉等人入出國日期證明書
          、旅行證申請書、大陸地區人民進入臺灣地區保證書
          、海基會驗證函、結婚證明書、結婚說明等文件（原
          審卷頁270以下）、渣打國際商業銀行股份有限公司
          北高雄分行覆函（本院卷頁65）附卷為證。
    （七）被告2人罪證明確，犯行洵堪認定，應予依法論科。
參、論罪科刑
一、核被告甲○○所為，係犯92年修正前臺灣地區與大陸地區人
    民關係條例（以下簡稱兩岸關係條例）第79條第2 項、第15
    條第1款之使大陸地區人民非法進入臺灣地區罪及刑法第216
    條、第214 條之行使使公務員登載不實之公文書罪。又被告
    甲○○與高基固、黃大青、乙○○就上開犯行，有犯意聯絡
    及行為分擔，為共同正犯。另被告所犯使公務員於職務上所
    掌公文書（含上開準公文書）登載不實之低度行為，應為行
    使之高度行為所吸收，不另論罪。被告甲○○先後所為數次
    行使使公務員登載不實之文書罪，均時間緊接，所犯罪名相
    同，顯係基於概括之犯意反覆為之，為連續犯，應依95年修
    正前之刑法第56條之規定以1 罪論，並加重其刑。被告甲○
    ○所犯連續行使使公務員登載不實之文書罪與違法使入境常
    業罪2 罪間，有方法結果之關係，為牽連犯，應依照95年修
    正前之刑法第55條後段之規定，從一重之違法使入境常業罪
    處斷。至公訴人起訴事實雖未敘及被告等使公務員登載此不
    實之結婚、配偶資料於職務上所掌電子資訊檔案紀錄內及該
    保證書之犯行，惟此部分事實與起訴之犯罪事實既具牽連犯
    或連續犯之裁判上1 罪關係，自為起訴效力所及，本院自得
    併予審究。被告雖然一再陳稱平日以刻印章為業，但是被告
    本次犯行，帶往大陸地區的臺灣地區人民多達7 人，也成功
    地讓4 位大陸地區人民進入臺灣地區，被告返回臺灣之後，
    相隔幾天立刻又帶第2 團前往大陸地區進行以假結婚違法讓
    大陸地區人民入境之業務，被告甲○○顯然是以此為業，所
    犯自屬常業罪。被告行為後，兩岸關係條例第79條第1 項已
    於92年10月31日修正公佈施行經比較新舊法，其中違反使入
    境罪，新法加重其法定刑，新法並刪除常業違法使入境罪，
    增訂營利違法使入境罪，其中營利違法使入境之法定刑較舊
    法之常業違法使入境罪重，甲○○所為係構成92年修正前兩
    岸關係條例第79條第2 項之常業違法使入境罪，並符合92年
    修正後兩岸關係條例第79條第3 項之營利違法使入境罪。經
    比較後，以舊法有利於被告甲○○，自應適用92年修正前兩
    岸關係條例第79條第2項之常業違法使入境罪。
二、核被告乙○○所為，係犯92年修正前兩岸關係條例第79條第
    1項、第15條第1款之使大陸地區人民非法進入臺灣地區罪及
    刑法第216條、第214條之行使使公務員登載不實之公文書罪
    。又被告乙○○與甲○○就上開犯行，有犯意聯絡及行為分
    擔，為共同正犯。其餘被告乙○○所犯罪數之關係均同前所
    述，於此不贅。又被告乙○○僅參與第2 次前往大陸地區辦
    理假結婚事宜，如果被告乙○○確實是被告甲○○所仰賴辦
    理其餘結婚、入境等手續的重要人員，理應在第1 次出團到
    大陸去時，乙○○就應該隨同前往，但是被告乙○○卻僅參
    與第2 次的犯行，顯見被告乙○○與與甲○○之間並沒有常
    業犯之共同犯意，而且乙○○既然僅參與1 次犯行，也難以
    認定本身具有常業犯的故意，檢察官認為被告所犯是92年修
    正前兩岸關係條例第79條第2 項之常業犯，尚有誤會，起訴
    法條應予變更。被告乙○○行為後，兩岸關係條例第79條第
    1 項已於92年10月31日修正公佈施行，其中違反使入境罪，
    新法加重其法定刑，被告乙○○所為構成違法使入境罪，經
    比較新舊法，以舊法有利於行為人，應構成92年修正前兩岸
    關係條例第79條1項之違法使入境罪。
三、次按海基會雖為財團法人，然係行政院依臺灣地區與大陸地
    區人民關係條例第4條所規定委託處理兩岸關係事務之民間
    團體，同條例第5條並授權其得驗證在大陸地區製作之文書
    ，從而海基會驗證大陸地區製作之文書，即係行政院授權處
    理之公務，其承辦員自係依法令從事於公務之人員，亦即刑
    法第10條第2項、第214條所規定之「公務員」；惟海基會之
    承辦員就承辦驗證業務僅有形式上審查權，且參酌卷附證明
    書內容，並未提及結婚證明書是否真實，應無刑法第214 條
    之使公務員登載不實罪可言（臺灣高等法院89年度法律座談
    會研討結果參照）。又按大陸地區福建省公證處之承辦員辦
    理前開假結婚登記事項，該管承辦員（公證員）尚非我國轄
    內刑法第10條第2項所稱「依法令從事於公務之人員」，其
    所製作前開結婚公證書，自亦非刑法第10條第3項之「公文
    書」，則被告縱使承辦員登載不實之結婚事項，亦無刑法第
    214條之使公務員登載不實罪可言，附此敘明。再按上開戶
    政機關公務員，憑以輸入電腦處理，登載此不實之結婚、配
    偶資料於職務上所掌之戶籍登記資料之電子資訊案紀錄內，
    係戶政機關職務上所掌管之刑法第220條第2項之準公文書，
    及中華民國臺灣地區旅行證係入出境管理局該管公務員職務
    上所掌管之公文書；被告持不實之結婚公證書等文件，使該
    管公務員登載配偶及結婚或探親等不實事項，並分別持前開
    各文件或申請入境或申請核發證件或申請登記而持以行使，
    足以生損害於戶政機關對戶政管理之正確性與入出境管理局
    對於入出境管理之正確性及警察機關對於流動人口管理之正
    確性；被告所為自與刑法第216條、第214條之行使使公務員
    登載不實之公文書罪構成要件該當。另按兩岸關係條例第79
    條第1項處罰違反同條例第15條第1款所定之使大陸地區人民
    非法進入臺灣地區罪，凡非經合法手續進入者皆包含之，不
    以偷渡進入者為限，凡使大陸地區人民以假結婚真入境之脫
    法方式，進入臺灣地區，即該當本罪，此有最高法院89年度
    臺上字第7620號及90年度臺上字第3180號判決可供參考；則
    被告以假結婚之方式讓大陸地區人民非法進入臺灣地區，自
    與前揭罪責構成要件該當。
四、原審就被告乙○○所犯罪名，誤認為構成同條例第79條第 2
    項之常業違法使入境罪，尚有違誤，而且未及適用中華民國
    96年罪犯減刑條例減刑，就被告甲○○未能審酌被告甲○○
    不良於行等狀況，而量處重刑，尚有未當，被告上訴為有理
    由，應由本院撤銷改判。
五、爰審酌被告2 人分別夥同張基固、黃大青等人，共同招攬年
    邁或身心殘障之周銀柱、高陸明等人同赴大陸假結婚，使大
    陸人士吳水花、楊品玉、趙秀琳、林蓮珠、郭輝得以非法進
    入臺灣地區，對於國境安全管理之危害程度不輕，被告甲○
    ○雖然一再以不是犯罪主嫌等語置辯，但證人張基固在原審
    證稱當時只是出錢，希望學得一些經驗，整個團務都是被告
    甲○○在處理，而被告也承認到了大陸地區之後，大陸地區
    的聯絡人都是由被告甲○○出面聯繫，而本案犯罪其他共同
    參與的人包含被告乙○○、黃大青等人都是因為與被告甲○
    ○認識的緣故才加入犯罪共犯結構中，乙○○、黃大青以及
    張基固的工作也都是被告甲○○在分派，顯見被告甲○○在
    整個犯罪共犯結構中實際上居於指揮的地位，被告所辯未足
    採信，被告2人在原審否認犯行，但是在本院審理中承認犯
    罪事實，而乙○○在本案犯罪中參與程度較低，被告甲○○
    雖居於指揮地位，但行動不便，需要依靠輪椅方能行動等情
    狀，及其他犯罪之動機、目的、手段，生活狀況、品行、智
    識程度等一切情狀，分別量處如主文所示之刑，以資懲儆。
    被告乙○○部分並依照95年修正前刑法第41條第1項之規定
    諭知易科罰金之折算標準。又刑法關於沒收之規定，除違禁
    物必須沒收外，其餘均採得科主義，是法院對於供犯罪所用
    之物，沒收與否，本可自由裁量；如對得沒收之物未予沒收
    ，尚不能認係違背法令（最高法院19年上字第1651號、25
    年上字第1892號判例參照）。被告2人辦理假結婚所取得之
    結婚公證書、海基會證明，雖係渠等所有且供本件犯罪所用
    之物，惟非違禁物，且未扣案，為免日後執行困難，爰不另
    宣告沒收，另外戶籍謄本亦非違禁物，且並非應宣告沒收之
    物，亦不另宣告沒收。均附此敘明。
六、被告2人犯罪時間均在96年4月24日之前，符合中華民國96年
    罪犯減刑條例第2 條第1項第3款之規定，應減刑2分之1。被
    告乙○○並依同條例第9條規定諭知徒刑易科罰金之標準。
肆、據上論斷，應依刑事訴訟法第369條第1 項前段、第364條、
    第299 條第項前段，92年修正前臺灣地區與大陸地區人民關
    係條例第79條第1項、第2項，刑法第2條第1項前段、第11條
    前段、第28條、第56條 (95年修正前)、第216條、第214 條
    、第55條後段 (95年修正前)，第41條第1項（95年修正前）
    、96年中華民國罪犯減刑條例第2條第1項第3款、第9條、罰
    金罰鍰提高標準條例第2條前段（95年廢止前）判決如主文
    。
本案經檢察官丙○○到庭執行職務。
中    華    民    國    97    年    1     月    31    日
                  刑事庭審判長 法  官 謝志揚
                               法  官 賴淳良
                               法  官 劉雪惠
以上正本證明與原本無異。
如不服本判決，應於送達後10日內，向本院提出上訴狀。其未敘
述理由者，並應於提出上訴狀後10日內向本院補提理由狀 (須附
繕本)。
                               書記官 邱廣譽
中    華    民    國    97    年    1    月    31     日
附錄  本判決論罪科刑法條：
92年10月29日修正前臺灣地區與大陸地區人民關係條例第79條第
1項、第2項：
違反第15條第1款規定者，處5年以下有期徒刑、拘役或科或併科
新臺幣50萬元以下罰金。
以犯前項之罪為常業者，處1年以上7年以下有期徒刑，得併科新
臺1百萬元以下罰金。
92年10月29日修正前臺灣地區與大陸地區人民關係條例第15條第
1款：
下列行為不得為之：
一、使大陸地區人民非法進入臺灣地區。


司法院資訊處製作；財團法人民間司法改革基金會備份。
